【裁判字號】    90,上易,1994
【裁判日期】    901231
【裁判案由】    詐欺等
【裁判全文】
臺灣高等法院高雄分院刑事判決          九十年度上易字第一九九四號
    上  訴  人
    即  自訴人  丁○
    被      告  己○○
                丙○○○
                戊○○
                甲○○
                乙○○
    右一被告
右上訴人因自訴被告等詐欺等案件，不服臺灣高雄地方法院八十九年度自字第二二四
號中華民國九十年十月九日第一審判決，提起上訴，本院判決如左：
      主      文
原判決撤銷，發回臺灣高雄地方法院。
      理      由
一、自訴意旨略以：被告乙○○與被告丙○○○係夫妻，自訴人丁○為被告乙○○之
    父，緣於民國八十三年七月廿六日，自訴人與被告乙○○、丙○○○間立有協議
    ，將坐落高雄市○○區○○段三二二號土地，暫登記為丙○○○名義，於自訴人
    丁○欲出賣時，應即會同前往辦理。然乙○○、丙○○○夫婦因心生貪念，乃與
    案外人林草山（有妨害風化、偽造有價證券、偽造文書及詐欺等前科）合謀，以
    虛偽之本票債權，利用民事執行程序，將前揭價值逾新臺幣（下同）五千萬元之
    土地，秘密經由法院以二千六百五十八萬元拍定，致由林草山詐得一千二百十七
    萬二千六百五十七元，乙○○詐得一千二百餘萬元，案經臺灣高雄地方法院以八
    十六年度自字第七八四號刑事判決，林草山處有期徒刑二年六月；乙○○處有期
    徒刑二年二月；丙○○○處有期徒刑一年六月，緩刑五年。案經臺灣高等法院高
    雄分院以八十八年度上易字第二一二號刑事判決確定在案；並經臺灣高等法院高
    雄分院以八十八年度重訴字第二十四號判決被告等應連帶給付自訴人二千二百四
    十七萬元整確定。自訴人因恐屆時無法受償，乃徵得次子歐清文同意，以毆清文
    之名義假扣押乙○○坐落高雄縣大社鄉○○段五一七、五一八、五二二、六一一
    等號之土地。並於八十八年十二月三日，聲明參與分配。被告乙○○就前揭被查
    封之土地，只對高雄市農會有三十萬元尚未清償，然抵押權設定金額卻高達一千
    六百八十萬元整，並於八十六年七月十日至八十七年一月九日就此又重複設定虛
    偽之抵押權給予其剛滿二十歲未久之媳婦謝佳霓為高達八百萬元之第二順位抵押
    ，其後因其親家反對，乃復於八十七年一月十六日先重複設定金額高達八百萬元
    之第三順位抵押權予被告己○○，再回頭於八十七年一月二十日塗銷其原設定給
    予其媳婦謝佳霓之不實抵押權登記。自訴人為恐被告乙○○、丙○○○夫婦又重
    施故技而蹈覆轍，於八十八年五月間先行委任代理人分別致函高雄市農會及被告
   己○○，提醒其注意而免觸法。惟被告己○○於八十八年五月二十七日接獲前揭
    函件，一無回應，是自訴人原先以為其當亦不致於再行使詐術向民事執行處參與
    分配；不意事隔一年有餘，當本件進入第二次公開拍賣時，本件竟突然出現被告
    己○○為參與分配人。為此，自訴人乃至民事執行處聲請閱卷，始悉被告己○○
    於八十九年七月十九日業已向民事執行處呈報其虛偽設定之債權，並以詐術陳報
    業已發生之債權為「新臺幣八百萬元，利息自八十七年一月十六日至清償日止，
    按年息百分之五計算」。是本件被告乙○○、丙○○○、己○○三人有關虛偽為
    抵押權八百萬元設定之方法行為與詐欺之目的行為，有方法與結果關係。又被告
    告戊○○於臺灣高雄地方法院調查中，依被告己○○及被告乙○○之陳述，可知
    被告戊○○明知被告乙○○與己○○並未存有八百萬元之債權，且在未告知己○○之情形下，與被告乙○○、丙○○○共同盜用被告己○○之章，具狀陳報虛偽
    之八百萬元債權；又債權陳報狀之書寫之人係被告甲○○，被告甲○○係專業代
    書，於本案中在被告己○○本人並未出面委託之情形下，竟又以被告己○○名義
    陳報虛偽債權八百萬元及其利息，其與被告乙○○、丙○○○、戊○○共同意圖
    為不法之所有，以盜用被告己○○印章，虛偽陳報債權之詐術取財之方法，其惡
    意非輕。因認被告乙○○、丙○○○、己○○三人係共犯刑法第二百十六條、第
    二百十四條之行使使公務員登載不實文書罪，及刑法第三百三十九條第三項、第
    一項詐欺取財未遂罪；若認被告己○○不知情，則被告乙○○、丙○○○、戊○○及甲○○四人，則均共犯刑法第二百十六條、第二百十四條之行使使公務員登
    載不實文書罪、刑法第二百十七條第二項之盜用印章罪及刑法第三百三十九條第
    三項、第一項之詐欺取財未遂罪等語。
二、原審判決以自訴人所指盜用印章部分，被害人係被告己○○，自訴人並非被害人
    ，而行使使公務員登載不實公文書罪部分，被告直接侵害者係國家社會法益，詐
    欺取財部分，其直接被害人係法院承辦執行之法官，雖自訴人縱因被告等人之行
    為，而不能於強制執行事件得到較多之分配，其個人法益或受有損害，然此皆係
    間接受害人，而非直接被害人，依法不得提起自訴等情，而諭知自訴不受理，固
    非無見。
三、惟查，依自訴人之指訴，被告即債務人乙○○，於其土地受強制執行之際，為減
    少真正債權人分配之成數，與被告丙○○○、己○○共謀設定虛偽抵押權八百萬
    元與被告己○○，而被告戊○○明知被告乙○○與被告己○○之間，並無八百萬
    元之債權，竟與被告乙○○、丙○○○共同盜用己○○之印章，委由被告甲○○
    書寫債權陳報狀，向臺灣高雄地方法院民事執行處虛報債權八百萬元及利息等情
    。就自訴意旨觀之，陳報虛偽之抵押債權，除真正債權人減少分配之成數外，債
    務人之被告乙○○將可騙回虛偽債權參予分配之金額，其行為難謂無觸犯刑法第
    三百三十九條第二項之詐欺得利罪（最高法院八十九年度台非字第三八八號判決
    參照）。自訴人係真正之債權人，因被告等之設定虛偽抵押債權，向法院民事執
    行處陳報，必然受減少分配成數之損害，自應屬直接之被害人。自訴人就詐欺得
    利部分，為直接被害人，自得提起自訴。自訴意旨謂被告等係犯詐欺取財未遂罪
    ，容有未合，然自訴意旨已敘明指訴之事實，法院之適用法律並不受拘束。至自
    訴意旨謂被告乙○○、丙○○○、己○○共犯刑法第二百十六條、第二百十四條
    之行使使公務員登載不實公文書罪，及被告乙○○、丙○○○、戊○○及甲○○
    共犯刑法第二百十六條、第二百十四條之行使使公務員登載不實公文書罪，暨刑
    法第二百十七條第二項之盜用印章罪部分，其直接被害人為國家社會法益暨被告
    己○○之私人法益，自訴人非直接被害人，固不得提起自訴，惟此不得提起自訴
    部分事實，與前開得提起自訴部分之事實間，有方法結果之牽連關係，屬裁判上
    一罪，而得提起自訴部分之法定刑較不得提起自訴部分之法定刑為重，依刑事訴
    訟法第三百十九條第二項前段規定，亦以得提起自訴論。是本件自訴人之提起自
    訴，應認為適法。
四、原審判決以自訴人非直接被害人，而諭知自訴不受理，尚有未洽。自訴人上訴意
    旨執此指摘原判決不當，為有理由，應由本院將原判決撤銷，並發回原審法院另
    為妥適之判決。
據上論斷，應依刑事訴訟法第三百六十九條第一項但書，判決如主文。
中    華    民    國         九十       年     十二     月    三十一    日
                              臺灣高等法院高雄分院刑事第五庭
                                  審判長法官  吳水木
                                        法官  趙文淵
                                        法官  洪慶鐘
右正本證明與原本無異。
不得上訴。
         書記官  陳金卿
中    華    民    國        九十一      年      一      月      三      日
                                                                      Ｈ


司法院資訊處製作；財團法人民間司法改革基金會備份。
